【裁判字號】    95,易,469
【裁判日期】    950711
【裁判案由】    詐欺
【裁判全文】
臺灣彰化地方法院刑事判決               95年度易字第469號
公  訴  人  臺灣彰化地方法院檢察署檢察官
被      告  丙○○
上列被告因詐欺案件，經檢察官提起公訴（94年度偵字第7768號
），本院判決如下：
    主  文
丙○○無罪。
    理  由
一、公訴意旨略以：被告丙○○前係歐亞營造有限公司（歐亞公
    司）之負責人，因歐亞公司財務狀況不穩定，並積欠地下錢
    莊3百餘萬元，竟意圖為自己不法所有，於民國（下同）90
    年7月25日，在其與不知情之甲○○（業經臺灣板橋地方法
    院檢察署檢察官以94年度偵緝字第1861號為不起訴處分）合
    租之臺北市○○○路76號3樓之4辦公室，向俊雄工程有限公
    司（下稱俊雄公司）負責人丁○○詐稱：只要支付新臺幣（
    下同）640萬元之保證金，即將歐亞公司承攬業主富堡電力
    股份有限公司（下稱富堡公司）之「富堡電廠」-「台電冬
    山變電所」間架設345KVA架空輸電線基礎工程」中之鐵塔基
    礎51座、鐵塔裝建51座，工程總價為2億2仟6佰70萬元之工
    程部分（下稱本件工程）轉與俊雄公司施作，並於契約簽訂
    後45日內，以上開640萬元保證金開具花旗銀行紐約分行之1
    00萬美金1年期L/C（下稱信用狀）為擔保，向業主富堡公司
    領取8212萬元預付款，並於領受預付款3日內給付告訴人680
    1萬元預付款，以進行工程，並向丁○○保證至少有0000000
    0元之利潤云云，丙○○為求取信於丁○○，並簽發以歐亞
    公司為發票人、票號為SA0000000號、發票日為90年9月30日
    、票面金額為640萬元、付款人為臺北銀行三重分行之支票
    1紙供作擔保，使丁○○陷於錯誤，與歐亞公司簽訂工程契
    約，並交付合作金庫銀行宜蘭分行簽發之票號為0000000號
    、發票日為90年7月25日、面額為640萬元之臺灣銀行支票與
    丙○○充為保證金，詎嗣丙○○取得640萬元後，遲未依約
    履行，俊雄公司提示上開支票亦不獲兌現後始知受騙，因認
    被告涉有刑法第339條第1項之詐欺取財罪嫌等語。
二、本件公訴人認被告丙○○涉有詐欺之犯行，係以告訴人丁○○之指訴、證人甲○○、林佑辰之證述，以及卷附之富堡公
    司與歐亞公司之工程合約及歐亞公司與俊雄公司之工程合約
    各1紙為其所憑之論據。訊據被告丙○○則堅決否認其事，
    辯稱：伊並無詐欺之故意，亦未施用詐術，當初伊與富堡公
    司確實有簽立合約欲承攬電廠之工程，再將系爭工程轉包給
    俊雄公司，是因為富堡公司負責人林佑辰後來因資金問題無
    法開工，伊才無法將工程給俊雄公司承作，伊並不知道合約
    書內為何會有L/C信用狀之記載，且保證金640萬元是因為後
    來富堡公司之系爭工程遲遲無法開工，才導致公司資金週轉
    不靈，而無法返還給告訴人等語。
三、按犯罪事實應依證據認定之，無證據不得認定其犯罪事實。
    又不能證明被告犯罪者，應諭知無罪之判決，刑事訴訟法第
    154條第2項、第301條第1項分別定有明文。次按刑法第339
    條第1項詐欺罪之成立，以意圖為自己或第三人不法所有，
    以詐術使人將本人或第三人之物交付為要件。所謂以詐術使
    人交付，必須被詐欺人因其詐術而陷於錯誤，若其所用方法
    ，不能認為詐術，亦不致使人陷於錯誤，即不構成該罪（最
    高法院46年度台上字第260號判例意旨可參）。
四、經查：
（一）丙○○係歐亞公司之負責人，而林佑辰係富堡公司之負責
      人，二人分別代表歐亞公司及富堡公司於90年5月15日簽
      立工程承攬合約書，約定富堡公司將富堡電廠—台電冬山
      變電所間架設345KVA架空輸電線基礎工程交由歐亞公司承
      攬，全部工程總價為2億7千3百73萬5千元，工程保證金為
      工程總價之3％，以現金票方式繳納，金額為821萬元整，
      而預付款為總金額30％，於簽妥合約完成保證手續後交付
      ，業據被告自承在卷，且有卷附之工程承攬合約書1紙（
      見臺灣宜蘭地方法院檢察署92年度發查字第2號卷第110至
      128頁）可稽，足見被告確有與富堡公司訂立工程合約承
      攬上開富堡電廠—台電冬山變電所間架設345KVA架空輸電
      線基礎工程無訛。
（二）次查，告訴人於92年6月12日偵訊庭時提出富堡公司與歐
      亞公司簽立之工程承攬合約書一紙供檢察官參酌，告訴代
      理人曾文杞律師復到該偵訊庭陳稱：提呈歐亞公司與富堡
      電廠的合約，此合約是附在告訴人與歐亞公司合約之後面
      等語（見臺灣宜蘭地方法院檢察署92年度發查字第2號卷
      第109至128頁），核與證人即告訴人丁○○於本院審理時
      證述：伊與歐亞簽約時，有附上與富堡簽立之契約內容，
      在還未簽訂合約之前，伊即依照富堡公司及歐亞公司之合
      約核算過，認為本工程可以承作才與歐亞簽約等語相符，
      足見告訴人丁○○代表俊雄公司與歐亞公司簽訂合約前，
      即已取得歐亞公司與富堡公司之工程承攬合約書加以審閱
      ，經核算評估其成本後始同意與歐亞公司簽約，其於締約
      資訊公開之情形下，自得依契約自由原則與被告所代表之
      歐亞公司就契約內容談判而決定，尚難認被告有何施用詐
      術之行為至明。
（三）況證人甲○○於本院審理時證稱：本件工程係因富堡公司
      林佑辰向伊及被告借款共約300餘萬元，因林佑辰無法還
      款，故介紹此件工程由歐亞公司承作，並將所借予之款項
      轉為保證金，而歐亞公司與富堡公司訂立工程承攬合約後
      ，因歐亞公司未曾承作此類之工程，故透過中間人之介紹
      ，欲尋找小包來承包，第一次是王先生介紹一位六輕電廠
      之包商張斗輝先生欲承包此工程，張斗輝因有承包此類工
      程之經驗，故提供其與六輕電廠之契約供伊等參考，但因
      張斗輝無法提供足額之保證金，故未簽立合約，後來是透
      過乙○○介紹告訴人丁○○，簽約之前一天晚上乙○○有
      打電話給伊，隔天就帶告訴人來，且告訴人就帶640萬元
      保證金之銀行支票前來簽約，640萬元是之前張斗輝所計
      算出來之保證金金額，伊等並未與乙○○或告訴人提過保
      證金，但告訴人簽約當天就已攜帶640萬元之銀行支票以
      及合約書範本到公司來準備簽約，而本件工程合約書是依
      據之前張斗輝的合約內容僅更改公司抬頭即簽約等語，而
      證人即仲介人乙○○於本院審理時則證稱：約5、6年前，
      告訴人那邊有一名王瑞襄之仲介人，知道宜蘭那邊有蓋電
      廠，告訴人想要向歐亞公司包電廠工程，因為告訴人專門
      作電廠架線，王瑞襄主動問伊，伊恰巧認識歐亞公司之甲○○，得知甲○○的歐亞公司有去富堡電廠拿到一個工程
      ，伊就回報給甲○○，在這之前伊都未見過告訴人，亦未
      提供聯絡電話供俊雄公司與歐亞公司的人聯絡，俊雄公司
      的人是由王瑞襄負責溝通，伊負責聯絡甲○○這邊，之前
      雙方都沒有談到簽約條件，隔了幾天王瑞襄與告訴人一起
      來，那是第一次見面，伊就帶他們去歐亞公司，因為伊有
      一點晚到，所以沒有看到契約書是何方拿出來的，但該份
      契約書是早就打好的契約，當天雙方談了約二個小時就簽
      約了等語，復參酌：(1)告訴人所提出作為簽立契約保證金
      之640萬元支票，為合作金庫銀行宜蘭分行所簽發之支票
      （票號：0000000號，發票日為90年4月25日），因該支票
      以銀行為發票人，必須由申請人提出同額之金額擔保向銀
      行申請簽發，此有臺灣銀行宜蘭分行於92年3月27日以宜
      蘭營字第09200023371號函所附之支票正反面影本各1 紙
      在卷可稽（見臺灣宜蘭地方法院檢察署92年度發查字第2
      號卷第90頁），倘告訴人於簽約前不知其與歐亞公司簽約
      之內容，何以於簽約前即向銀行申請恰為契約保證金額
      640萬元之銀行支票？(2)由卷附之歐亞公司及俊雄公司之
      工程合約書觀之，契約書末頁之立契約人乙方之「俊雄工
      程有限公司」、「丁○○」、及「宜蘭縣員山鄉○○路○
      段224巷1弄8號」均以印章蓋妥，並蓋有俊雄公司大小章
      ，而立契約書甲方之「歐亞營造有限公司」、「丙○○」
      、「臺北縣蘆洲鄉○○街10巷13號」則為手寫字樣，衡諸
      簽立契約之常情，一般係由提出契約之一方蓋好公司抬頭
      、負責人名稱、住址及公司大小章後，交由對方簽立，倘
      系爭工程合約並非俊雄公司所蓋印完畢，並準備攜帶前往
      歐亞公司簽立，又何以立契約書人欄除乙方即俊雄公司之
      公司大小章外，其餘乙方之名稱、負責人及住址亦以蓋直
      式印章方式為之？(3)且證人即告訴人丁○○到本院審理時
      證稱：「（你與歐亞的契約書是否你們打好後，到現場時
      才簽的？）是，我們是依據以前的合約書打好之後，拿去
      簽約的。」、「（你們所簽立契約書是你們打好、蓋好之
      後，才拿來給歐亞簽的？）是。」（見本院95年6月27日
      審理筆錄），均足見：(1)歐亞公司及俊雄公司簽約，係透
      過二位仲介人介紹，而由告訴人主動表示其願承包此電廠
      工程之意願，透過王瑞襄與乙○○接觸，乙○○負責聯繫
      歐亞公司方面，而王瑞襄則負責聯絡俊雄公司，然雙方仲
      介人於簽約前均未與對方接洽，亦未仲介歐亞公司及俊雄
      公司之人員接觸而談及簽約條件；(2)簽約內容（包含合約
      內之保證金金額）係依據先前張斗輝之合約內容更改抬頭
      而簽立，而簽立之契約範本應由告訴人提供而攜往歐亞公
      司現場簽立；(3)於簽約時，告訴人業已知悉契約內容（含
      保證金數額），即攜帶事先準備之保證金640萬元銀行支
      票到場。既告訴人係提出契約範本之一方，於簽約前應已
      知悉簽約之內容，自難認係被告施以詐術而使告訴人陷於
      錯誤而提出保證金640萬元銀行支票可言。
（四）退步言之，縱告訴人並非提出契約範本之一方，而不知簽
      約之全數細節，惟其所提出保證金640萬元係自行於簽約
      前申請銀行支票，而於簽約時提出，已如前述，復參酌證
      人即告訴人丁○○於本院審理時證稱：伊承包電廠多年，
      雖不知道信用狀是什麼，但一般承包此類工程，均需提出
      押金，即開立支票押在對方那裡，工程結束後還，伊於本
      件所提出之640萬元保證金比信用狀還好用等語，益見告
      訴人提出之640萬元之銀行支票，係告訴人主觀上為承攬
      本件工程，而於簽立契約前，自行向銀行申請銀行支票而
      提出承攬工程慣例所需之押金（即保證金），並非告訴人
      誤以為需申請信用狀，因而陷於錯誤所提出供申請信用狀
      作為擔保之保證金。
（五）再者，富堡公司與歐亞公司簽立之工程承攬合約書第5條
      約定：「付款辦法：預付款總金額30％，簽妥合約『完成
      保證手續後』支付。」，有上開合約書附卷可考，而證人
      甲○○到庭證稱：一般工程慣例，如要請領預付款，需由
      銀行開立與預付款同額之銀行保證書（即所謂BG）或信用
      狀（即L/C），以擔保承包廠商會將工程完成以及嗣後之
      工程瑕疵擔保，有開立保證書之後，才會將預付款撥下來
      ；而銀行如要開立BG或L/C，會先調查申請公司之信用，
      並要求公司支付1至2成之現金，其餘要開申請公司之支票
      或者是不動產押在銀行，要看各家銀行如何決定，一定會
      為銀行自己的安全排第一；而歐亞公司與富堡公司合約書
      第5條「完成保證手續」就是指開銀行保證書或是L/C，如
      果是私人公司一定要請信的過的保證人，就是同質的保證
      人，萬一原先公司跑掉，還有其他業者可以施工，不可能
      完全沒有保證，就願意支付預付款等語。既富堡公司與歐
      亞公司之合約中業已書明需完成保證手續（依工程慣例即
      為開立銀行保證書或L/C），始可領得工程預付款，則歐
      亞公司與俊雄公司於合約中「需提出640萬元之保證金，
      以利歐亞公司用該保證金開具花旗銀行紐約分行L/C100萬
      元美金1年期，以領取新臺幣8212元之預付款」之約定，
      並非增加原歐亞公司與富堡公司契約中所無規定領取預付
      款之限制，益難認被告有何施以詐術之行為可言。
（六）至告訴人雖提出美商花旗銀行93年9月20日花旗保函字第
      093903628號函文、中華民國銀行商業同業公會全國聯合
      會93年7月8日全國字第1410號函文及經濟部國貿局93年5
      月13日貿服字第09300054500號函文各1紙，而認被告擔任
      負責人之歐亞公司並無登記英文名稱，故無法向花旗銀行
      紐約分行申請L/C，仍於契約中書明需以640萬元保證金向
      銀行申請L/C，自屬詐欺云云。然查，證人甲○○於本院
      審理時證稱：公司如無英文名稱，雖不得開L/C，但可以
      申請開立STAND BY L/C，即預備L/C，事後還是要開立正
      式的L/C，但如公司並未登記英文名稱，需要申請開立L/C
      的話，可以再行申請公司之英文名字，其申請程序很快，
      銀行主要審核是否核發L/C的依據，是以是否有足夠之擔
      保及公司之信用，公司之英文名字再補就可以了等語，足
      見歐亞公司雖無英文名稱，但仍可再請申請英文名字而向
      花旗銀行紐約分行申請開立L/C，自不得遽以歐亞公司無
      英文名稱即認被告即無申請L/C之可能。
五、依上說明，公訴人所舉之證據既無從證明被告確有施用詐術
    之行為，亦無從證明告訴人因被告之詐術，而陷於錯誤交付
    640萬元銀行支票之保證金，自不得遽以認定被告即有詐欺
    之犯行。至被告與富堡公司簽立工程承攬合約後，無法依約
    將富堡公司之電廠工程轉包予俊雄公司承作，且由於富堡公
    司負責人林佑辰積欠被告300餘萬元無法返還，導致被告財
    務陷於困難而無法將告訴人給付被告之保證金640萬元返還
    ，係屬民事糾紛，本院復查無其他積極證據，足認被告確有
    公訴人所指之詐欺犯行，不能證明被告犯罪，依法應諭知無
    罪之判決。
據上論斷，應依刑事訴訟法第301條第1項判決如主文。
本案經檢察官林士富到庭執行職務。
中    華    民    國    95    年    7     月    11    日
              刑事第二庭  審判長法  官  石馨文
                                法  官  李水源
                                法  官  黃齡玉
以上正本證明與原本無異。
如不服本判決，應於判決送達後10日內，向本院提出上訴狀（ 須
附繕本 ）。
告訴人或被害人對於判決如有不服具備理由請求檢察官上訴者，
其上訴期間之計算係以檢察官收受判決正本之日期為準。
中    華    民    國    95    年    7     月    12    日
                                書記官  施嘉玫


司法院資訊處製作；財團法人民間司法改革基金會備份。
